【裁判字號】    95,家上,44
【裁判日期】    950627
【裁判案由】    確認婚姻關係不成立
【裁判全文】
臺灣高等法院臺中分院民事判決          95年度家上字第44號
上  訴  人  乙○○
被  上訴人  甲○○
上列當事人間請求確認婚姻不成立等事件，上訴人對於中華民國
九十五年一月廿四日臺灣臺中地方法院九十四年度訴字第二二三
號第一審判決提起上訴，本院於九十五年六月十三日言詞辯論終
結，玆判決如下：
    主  文
原判決關於駁回上訴人下項之訴及訴訟費用之裁判廢棄。
上開廢棄部分，確認上訴人與被上訴人之婚姻關係存在。
上訴人其餘上訴駁回。
第一、二審訴訟費用由兩造各負擔二分之一。
    事實及理由
甲、兩造之聲明：
一、上訴人方面：
（一）本訴方面：求為判決：
  １、原判決關於本訴部分廢棄。
  ２、被上訴人在第一審之訴駁回。
（二）反訴方面：求為判決：
  １、原判決關於反訴部分廢棄。
  ２、確認兩造之婚姻關係存在。
二、被上訴人方面：求為判決：駁回對造之上訴。
乙、關於本訴部分〔即甲○○於原審請求確認兩造於民國（以下
    同）九十年三月二日之婚姻不成立部分〕：
一、被上訴人起訴主張：兩造於八十六年三月二日結婚，婚後育
    有一子羅右竑，嗣於八十八年九月三日協議離婚，並至戶政
    機關辦妥離婚登記，離婚後兩造又歸和好，念及兩造所生小
    孩有完整之家庭，被上訴人以口頭告知上訴人後，就自行至
    書局購買空白之結婚證書兩份，逕自在該兩份結婚證書上虛
    載稱兩造於九十年三月二日下午七時，在上訴人之住宅舉行
    結婚典禮，並逕自書寫由王國傳擔任證婚人，羅慶印擔任介
    紹人，羅高明擔任主婚人，其實該結婚證書上之證婚人王國
    傳、介紹人羅慶印、主婚人羅高明等字均非彼等本人所書寫
    ，印章亦均非彼等本人所蓋，兩造並無於上述時地舉行結婚
    之公開儀式及二人以上之證人，欠缺民法第九百八十二條所
    定之要件，被上訴人並於九十年三月九日持上述虛偽內容之
    結婚證書向台中縣潭子鄉戶政事務所申請辦理結婚登記，該
    戶政事務所依法只就書面審查，而不審究婚姻是否合法成立
    ，而准為兩造於九十年三月二日結婚之登記，惟兩造並未於
    上述時地依民法第九百八十二條第一項規定舉行公開之結婚
    儀式，既未具備結婚之法定方式，欠缺婚姻之形式要件，兩
    造並未於九十年三月二日結婚，該日婚姻不成立，其後兩造
    又於九十一年十一月十九日生下女兒羅文婕等情，求為確認
    兩造九十年三月二日婚姻不成立之判決。
二、上訴人於第一審陳稱：兩造有書立結婚證書，載稱兩造於九
    十年三月二日下午七時，在上訴人之住宅舉行結婚典禮，由
    王國傳擔任證婚人，羅慶印擔任介紹人，羅高明擔任主婚人
    ，其實該結婚證書上所載兩造於九十年三月二日下午七時在
    上訴人之住宅舉行結婚典禮一節並非真實，兩造於上述時地
    並未舉行結婚之公開儀式等語。於第二審則抗辯稱：兩造於
    九十年三月二日再次結婚，係在雙方合意之情況下所締結，
    雙方第二次結婚後，又再同居一處，並生下女兒羅文婕，且
    已至戶政機關辦妥結婚登記，九十年三月二日之婚姻應屬有
    效，被上訴人主張該次結婚不成立，為無理由等語。
三、
（一）按關於認諾效力之規定，於婚姻事件不適用之。關於捨棄
      效力之規定，於婚姻無效、婚姻成立或不成立之訴，不適
      用之。關於訴訟上自認及不爭執事實之效力之規定，在撤
      銷婚姻、離婚或夫妻同居之訴訟，於撤銷婚姻、離婚或拒
      絕同居之原因事實，不適用之；在確認婚姻無效或確認婚
      姻成立或不成立之訴，於婚姻無效或不成立及婚姻有效或
      成立之原因事實，不適用之。關於認諾、捨棄、訴訟上自
      認及不爭執事實之效力之規定，於第五百七十二條之一之
      事件，不適用之。民事訴訟法第五百七十四條第一項、第
      二項、第三項定有明文。本件關於本訴部分，上訴人於原
      審就被上訴人所主張兩造於九十年三月二日向戶政機關辦
      理之結婚登記因未具備法定結婚之公開儀式及二人以上之
      證人應屬無效等事實，於第一審雖不爭執，惟依上開法律
      規定，不生訴訟上效力，尚不得依上訴人之自認即認兩造
      九十年三月二日婚姻不成立，而為如被上訴人訴之聲明之
      判決，本院仍應調查其他證據方能認定，先予敘明。
（二）查被上訴人主張伊自行至書局購買空白之結婚證書兩份，
      逕自在該兩份結婚證書上虛載稱兩造於九十年三月二日下
      午七時，在上訴人之住宅舉行結婚典禮，並逕自書寫由王
      國傳擔任證婚人，羅慶印擔任介紹人，羅高明擔任主婚人
      ，並逕至台中縣潭子鄉戶政事務所辦妥結婚登記等情，已
      據其提出結婚證書影本一件為證（見原審卷第十頁）、戶
      籍謄本正本二件（見原審卷第七至九頁）附卷可稽，並據
      其所舉證人即被上訴人之姊夫王國傳於九十四年十二月十
      三日原審言詞辯論期日證稱：「我是原告（即被上訴人）
      的姊夫．．．．結婚證書上有關「王國傳」的簽章，非我
      所蓋的」等語（見原審卷第六九頁），上訴人之第一審訴
      訟代理人於該次言詞辯論期日亦對證人王國傳上開證詞陳
      稱無意見等語（見原審卷第七十頁），是證人王國傳所為
      證言當屬可信。
（三）按婚姻須經雙方合意，尤須經過一定之婚姻儀式方能認為
      合法成立，否則縱已同居，法律上仍不發生婚姻之效力（
      最高法院著有十八年上字第二０七二號判例參照）。又結
      婚時之證人，無論是否簽名於結婚證書之人，均以曾經到
      場者為限，若未親到，雖他人在結婚證書內代表簽名、蓋
      章，仍不得認為證人（二六十年院字第一七０一號解釋第
      四項）。本件兩造雖向戶政機關登記於九十年三月二日結
      婚，但迄無證據證明兩造有舉行結婚之公開儀式及二人以
      上之證人，上述結婚證書上雖有兩造及主婚人、證婚人、
      介紹人之簽名蓋章，事實上並無結婚儀式，自不生主婚人
      、證證人、介紹人到場親見兩造結婚之事實，本件婚姻欠
      缺結婚之形式要件（公開之結婚儀式及二人以上之證人）
      ，揆諸前揭說明，被上訴人請求確認伊與上訴人間之婚姻
      （九十年三月二日）不成立，洵屬正當。
（四）上訴人於原審對於兩造未於九十年三月二日舉行結婚之公
      開儀式之事實並不爭執，迨第二審始改稱：兩造於九十年
      三月二日再次結婚，係在雙方合意之情況下所締結，且已
      至戶政機關辦妥結婚登記，九十年三月二日之婚姻應屬有
      效，被上訴人主張該次結婚不成立，為無理由等語。惟民
      法第九百八十二條第二項規定：「經依戶籍法為結婚登記
      者，推定其已結婚」。依此規定，向戶籍機關依戶籍法為
      結婚登記者，僅推定為已結婚，如有反證足證該結婚並未
      舉行公開儀式及二人以上之證人者，則不能推定為已結婚
      。本件台中縣潭子鄉戶政事務所雖登記兩造已於九十年三
      月二日結婚，惟該次結婚登記所憑之結婚證書，已據被上
      訴人自承係伊口頭告知上訴人後，自行至書局購買空白之
      結婚證書，逕自在該兩份結婚證書上虛載稱兩造於九十年
      三月二日下午七時，在上訴人之住宅舉行結婚典禮，並逕
      自書寫由王國傳擔任證婚人，羅慶印擔任介紹人，羅高明
      擔任主婚人，並逕至台中縣潭子鄉戶政事務所辦妥結婚登
      記等語，已詳如上述，並經該結婚證書上所載之證人王國
      傳於原審證稱伊並未於該結婚證書證人欄內簽名蓋章等語
      （見原審卷第六十九頁），由上證據足以反證上述戶籍機
      關所為兩造已於九十年三月二日結婚之登記，與事實不符
      。上訴人亦未能舉證證明兩造有於九十年三月二日舉行結
      婚之公開儀式及二人以上之證人，顯見兩造並未依民法第
      九百八十二條第一項所定之方式舉行結婚之公開儀式及二
      人以上之證人，依上述說明，自難徒憑台中縣潭子鄉戶政
      事務所所為兩造於九十年三月二日結婚之登記之記載，即
      認兩造於九十年三月二日之婚姻已成立。
（五）綜上所述，被上訴人請求確認兩造於九十年三月二日之婚
      姻不成立，為有理由，原審就此部分，為被上訴人勝訴之
      判決，核無不合，上訴論旨，就此部分指摘原判決失當，
      求予廢棄，非有理由，應予駁回。
丙、關於反訴部分〔即上訴人於原審請求確認兩造之婚姻關係仍
    然存在部分〕：
一、上訴人（第一審反訴原告，以下同）主張：兩造於八十六年
    三月二日結婚，嗣因被上訴人（第一審反訴被告，以下同）
    以伊欲申請勞工住宅低利貸款，必須先向戶政機關申辦兩造
    離婚登記使伊成為單親家庭後，再以單親家庭申辦勞工住宅
    低利貸款，上訴人不疑有他，任由被上訴人於八十八年九月
    三日辦理離婚登記，惟兩造實際上並無離婚之真意，離婚協
    議書上之簽名，反訴上訴人係最後一位簽名，離婚協議書上
    所載之證人廖素華、廖錦華（已改名為廖秉鋐）二人，根本
    未在場見證，且其上所蓋之被上訴人印章及證人廖素華、廖
    錦華之印章形式完全一樣，顯係被上訴人統一盜刻蓋用。況
    如離婚協議書有效，則依協議書第二條、第三條所載，子女
    監護權歸被上訴人監護扶養，且上訴人每月五日前應匯新台
    幣 (下同)三萬元贍養費至被上訴人之銀行帳戶內，何以上
    訴人未於離婚後每月匯款三萬元贍養費給被上訴人，被上訴
    人均未向上訴人請求給付？且八十八年九月三日，上訴人與
    兩造所生之長子羅右竑反而將戶籍由台中市○○里○○路四
    十七巷六號三樓之三，遷至被上訴人名下之建物即台中縣潭
    子鄉○○路○段九十二巷二號房屋內共同居住，並於九十一
    年十一月十九日尚且生下女兒羅文婕，由此足見該離婚協議
    書係被上訴人片面所擬，雙方係屬通謀虛偽離婚，當屬無效
    。兩造既無離婚之合意，且未有見證人在場見證，離婚自始
    當然確定無效，兩造之婚姻關係仍屬存在，而被上訴人又否
    認兩造之婚姻關係存在，爰於第一審提起反訴，求為確認兩
    造婚姻關係仍然存在之判決等語。
二、被上訴人則以：兩造原為夫妻，嗣因上訴人嗜賭，才同意於
    八十八年九月三日簽下離婚協議書，離婚協議書上證人簽名
    部分均由證人二人在豐原以前住的房子簽的，簽完後由上訴
    人去戶政機關申辦離婚登記，兩造離婚協議書既已合法成立
    ，婚姻關係已經消滅，上訴人於原審提起反訴，請求確認兩
    造間婚姻關係存在，即非有據等語。
三、民事訴訴法第二百四十七條第一項規定：「確認法律關係之
    訴，非原告有即受確認判決之法律上利益者，不得提起之」
    。該條所謂「即受確認判決之法律上利益」，須因法律關係
    之存否不明確，致原告在私法上之地位有受侵害之危險，而
    此項危險得以對於被告之確認判決除去者，始為存在（最高
    法院二十七年上字第三一六號判例及五十二年台上字第一二
    四０號判例參照）。本件上訴人主張兩造原為夫妻，被上訴
    人為取得單親家庭身分以便申辦勞工低利貸款，而邀同上訴
    人簽立虛偽之離婚協議書，兩造均無離婚之意思，且離婚協
    議書上所載之證人廖素華、廖錦華（已改名為廖秉鋐）二人
    均未在場見聞兩造有合意離婚之事實，不得為離婚之證人，
    該離婚登記不生效力，兩造之婚姻關係應仍存續，被上訴人
    竟主張兩造間之婚姻關係消滅，爰反訴請求確認兩造婚姻關
    係存在之判決等語。依其主張，兩造間婚姻關係是否仍續仍
    不明確，上訴人之私法上地位有受侵害之危險，而此項危險
    得以對於被上訴人之確認判決予以除去，是上訴人提起本件
    確認之訴，顯有「即受確認判決之法律上利益」，其訴權存
    在要件並無欠缺。
四、
（一）上訴人主張：兩造於八十六年三月二日結婚，依台中縣潭
      子鄉戶政事務所戶籍登記簿之記載，兩造已於八十八年九
      月三日辦理離婚登記，八十八年九月三日，上訴人與兩造
      所生之長子羅右竑將戶籍遷至被上訴人名下之建物即台中
      縣潭子鄉○○路○段九十二巷二號房屋內共同居住，並於
      九十一年十一月十九日尚且生下羅文婕之事實，業據上訴
      人提出戶籍謄本一份（原審卷第八０、八一頁），並為被
      上訴人所不爭執，上訴人此部分之主張堪信為真實。
（二）
  １、按兩願離婚，應以書面為之，有二人以上證人之簽名並應
      向戶政機關為離婚之登記。民法第一千零五十條定有明文
      。所稱兩願離婚應以書面為之，並應有二人以上證人之簽
      名，既為民法第一千零五十條所規定之方式，故夫妻間雖
      有離婚之合意，如未依此方式為之，依民法第七十三條規
      定，自屬無效 (最高法院著有四十二年台上字第一００一
      號判例參照)。又民法第一千零五十條規定兩願離婚應以
      書面為之，並應有二人以上證人之簽名，旨在確實證明
      當事人有離婚之合意，而非出於臆測或受騙（最高法院六
      十九年度台上字第一０五號判決參看）。所稱離婚之證人
      ，固不限於作成離婚證書時為之，亦不限於協議離婚時在
      場之人始得為證人，然究難謂非親自或親聞雙方當事人確
      有離婚真意之人，亦得為證人（最高法院著有六十八年台
      上字第三七九二號判例、六十九年第十次民事庭決議可資
      參照）。本件上訴人主張，系爭離婚協議書上證人廖素幸
      、廖錦華（九十年間更名為廖秉鋐）之簽名非二人本人所
      自簽，且證人二人並未親見或親聞兩造有離婚之真意，兩
      造離婚動機係因反訴被上訴人告以其欲辦理勞工低利貸款
      ，如為單親，容易貸得勞工低利貸款為由，上訴人不疑有
      他，因而同意於系爭離婚協議書上簽名並辦理離婚登記手
      續，事實上於離婚當日上訴人即將自己與長子羅右竑戶籍
      遷入被上訴人名下之上述房屋同居，並於九十一年間生下
      長女羅文婕，可見上述離婚協議書係通謀虛偽離婚等語。
  ２、證人即上述離婚協議書上所載之見證人廖素幸（被上訴人
      之胞姊）於原審證稱：「在簽名之前，我知道兩造常常吵
      架，所以我也知道他們二人要離婚的事情，就兩造要離婚
      ，我也因此相信原告（即被上訴人，以下同）甲○○跟我
      講的話」「在我簽名之前，被告（即上訴人，以下同）乙
      ○○尚未在離婚協議書上簽名」「立下離婚協議書之時，
      除了證人簽名部分、被告乙○○簽名部分外，其餘都已經
      寫好了」「我去簽名時，一直等被告乙○○到下午，還是
      沒有看到其人，所以我最後就自己先簽名走了」「我已經
      忘記是八十八年哪一天，但是我記得當天我是早上十、十
      一點到現場，一直等被告乙○○到下午二、三點才簽名離
      開」等語（見原審卷第八五頁）；依證人廖素幸之上開證
      詞，證人廖素幸固有於系爭離婚協議書上「見證人」欄內
      簽名，惟證人廖素幸另表明：「我去簽名時，一直等被告
      乙○○到下午，還是沒有看到其人，所以我最後就自己先
      簽名走了」等語，顯見證人廖素幸尚未親自或親聞兩造確
      有離婚真意，即先在系爭離婚協議書上簽名，依上開說明
      ，即不得為本件兩造離婚之證人。又證人即上述離婚協議
      書上所載之見證人廖秉鋐（被上訴人之胞弟，原名廖錦華
      ）於原審證稱：「於離婚前半年兩造就常常吵吵鬧鬧，直
      到離婚前二、三個月吵得最厲害」「在我簽離婚協議書前
      約二、三個星期左右，有一次回去他們夫妻又吵架很兇，
      當時被告（即上訴人，以下同）曾經表示要離婚，原告（
      即被上訴人，以下同）就說離婚就離婚，後來姊姊廖素幸
      加入戰局支持原告，而被告當時有質問我姊姊，那你要作
      證人嗎，我姊姊表示作就作怕什麼，氣沖沖的離開，當時
      我有在場，但是我都不講話。後來於兩造離婚前的前一個
      星期日，要去他們住的地方當證人，我與姊姊廖素幸於早
      上十一時在家，當時被告不在家，一直等到下午二、三點
      還是沒有回家，所以我與姊姊就回家，但是在我們離開之
      前，我們就已經好離婚協議書」「離婚協議書的內容，在
      我簽名之前就已經寫好」「後來於晚上六、七點又回去兩
      造的家裡，但是兩造都沒有回家，我就自己一個人看電視
      ，直到晚上七點多被告才回家，我就跟被告講離婚的這件
      事情，我還是勸被告兩造不要離開．．．．但是被告表示
      是真的，之後我就拿出簽好所有證人的離婚協議書給被告
      看，被告表示過一、二天會找原告去戶政辦離婚的手續，
      但是當時被告沒有在我面前簽名」（見原審卷第九二頁）
      等語。依證人廖秉鋐之上述證詞，證人廖秉鋐雖亦有於系
      爭離婚協議書上「見證人」欄內簽名，惟證人廖秉鋐亦另
      表明：「．．．我就拿出簽好所有證人的離婚協議書給被
      告（指上訴人，以下同）看，被告表示過一、二天會找原
      告去戶政辦離婚的手續，但是當時被告沒有在我面前簽名
      」（見原審卷第九二頁）。由此證詞，足證證人廖秉鋐在
      上訴人未明確表示確願與被上訴人離婚並於系爭離婚協議
      書簽名之前，即已先於離婚協議書上「見證人」欄內簽名
      ，顯見證人廖秉鋐亦係在尚未親自目睹或親聞兩造確有離
      婚真意之前，即先在系爭離婚協議書上簽名，依上開說明
      ，即不得為本件兩造離婚之證人，證人廖素幸、廖秉鋐既
      均未親自目睹或親聞兩造確有離婚真意之事實，縱令戶政
      機關已為兩造離婚之登記，仍難認兩造於八十八年九月三
      日所為離婚登記已具備民法第一千零五十條所定「有二人
      以上證人簽名」之要件，自不生兩願離婚之效力。再參以
      ：若果如被上訴人之主張系爭離婚協議書之內容為真，則
      依協議書第二條、第三條所載，兩造所生子女監護權歸被
      上訴人監護扶養，且上訴人每月五日前應匯三萬元贍養費
      至被上訴人之銀行帳戶內（見原審卷第三十九頁），何以
      上訴人未於離婚後每月匯款三萬元贍養費給被上訴人，被
      上訴人均未向上訴人請求給付上述約定之贍養費？且八十
      八年九月三日，上訴人與兩造所生之長子羅右竑反而將戶
      籍由台中市○○里○○路四十七巷六號三樓之三，遷至台
      中縣潭子鄉○○路○段九十二巷二號房屋內共同居住？〔
      該房屋其後已登記為被上訴人名下，見原審卷第七十八頁
      民眾閱覽（建物）異動索引、第八十頁戶籍謄本〕，兩造
      又不爭執同住於上址後，於九十一年十一月十九日再生下
      羅文婕之事實，由此等情狀，亦足以佐證上訴人所稱兩造
      並無於八十八年九月三日協議離婚之意思，該次離婚登記
      並未具備民法第一千零五十條所定「有二人以上證人簽名
      」之要件，不生兩願離婚之效力，兩造間之婚姻關係仍屬
      存續等語為可採。從而上訴人訴請判決確認兩造間之婚姻
      關係存在，即屬正當，原審就此部分，為上訴人敗訴之判
      決，容有未洽，上訴論旨，就此部分指摘原判決失當，求
      予廢棄，非無理由，應由本院將原判決關於此部分予以廢
      棄，改判如主文第二項所示。
五、本件為判決之基礎已臻明確，兩造其餘攻擊防禦方法及舉證
    ，核於判決結果無影響，爰不逐一論述，附此敘明。
六、據上論結：本件上訴為一部有理由，一部無理由，依民事訴
    訟法第四百五十條、第四百四十九條第一項、第七十九條、
    判決如主文。
中    華    民    國    95    年    6     月    27    日
                      民事第五庭審判長法  官  陳滿賢
                                      法  官  朱  樑
                                      法  官  邱森樟
以上正本係照原本作成。
如對本判決上訴，須於收受判決送達後二十日內向本院提出上訴
書狀，其未表明上訴理由者，應於提出上訴後二十日內向本院提
出上訴理由書 (須按他造人數附具繕本)。
上訴時應提出委任律師為訴訟代理人之委任狀。具有民事訴訟法
第四百六十六條之一第一項但書或第二項之情形為訴訟代理人者
，另應附具律師及格證書及釋明委任人與受任人有該條項所定關
係之釋明文書影本。
                                      書記官  鄧智惠
中    華    民    國    95    年    6     月    29    日
                                                      Ｈ


司法院資訊處製作；財團法人民間司法改革基金會備份。
